【裁判字號】    88,易,3318
【裁判日期】    920307
【裁判案由】    詐欺
【裁判全文】
臺灣臺北地方法院刑事判決                        八十八年度易字第三三一八號
    公  訴  人  臺灣臺北地方法院檢察署檢察官
    被      告  甲○○
    選任辯護人  張振興律師
                李成功律師
右列被告因詐欺案件，經檢察官提起公訴（八十八年度偵字第二四八四號），本院判
決如左：
    主  文
甲○○連續意圖為自己不法之所有，以詐術使人將本人之物交付，處有期徒刑壹年。
    事  實
一、甲○○係玖旺旅行社股份有限公司（以下簡稱玖旺旅行社）負責人，明知其於民
    國八十七年六月間已陷於財務困境，無力償債，竟意圖為自己不法所有，基於概
    括犯意，連續以玖旺旅行社急需短期資金週轉，屆期即行償還為由，隱匿上情，
    先後於如附表一所示之時地，分別向乙○○、戊○○、丁○○以如附表一所示之
    方法借款，並簽發同面額支票作為借款返還之擔保，使乙○○、戊○○、丁○○
    均誤認甲○○仍有資力，皆陷於錯誤，而分別交付如附表一所示之金額予甲○○
    ，共計新台幣（下同）五百五十萬元。嗣屆期甲○○仍未償還借款，且託辭換票
    ，簽發如附表二所示之票據（除編號五、六係甲○○借款時即簽發外）交付乙○○、戊○○、丁○○，惟所簽發之票據多紙經提示未獲兌現，復藉故推託拒絕還
    款，乙○○、戊○○、丁○○始知受騙。
二、案經乙○○、戊○○、丁○○訴由台北市政府警察局大安分局報告台灣台北地方
    法院檢察署檢察官偵查起訴。
    理  由
一、訊據被告甲○○固供承有於右揭時地向告訴人乙○○、戊○○、丁○○短期借款
    未還之事實，惟否認有何詐欺之犯行，辯稱：其確實是因玖旺旅行社需資金週轉
    ，始向告訴人借款，且在此之前與告訴人乙○○、丁○○已有借貸往來，告訴人
    戊○○的部分係其先向乙○○借，再透過乙○○由戊○○貸予，均有支付利息，
    玖旺旅行社開銷很大，一直在虧損，嗣後週轉不靈倒閉始無力償債，不是有意詐
    騙告訴人云云。惟查：
  (一)右揭事實，業據告訴人乙○○、戊○○、丁○○迭於警訊及偵審中指訴綦詳，告
    訴人乙○○指訴：被告向其表示所承攬之台北市政府警察局刑事警察大隊及交通
    警察大隊之團費尚未核撥，要其先借款週轉，只借七日，待上開團費核撥下來就
    馬上還款，借款時雖有開支票當作利息，但之後一再拖延，支票退票後其打電話
    給上開單位，才知道團費早就在七月份核撥下來等語（見偵查卷第三十二頁、六
    十六頁背面、本院八十八年十二月十日、八十九年一月十二日筆錄）；告訴人戊○○指訴：被告原本要向乙○○借款，乙○○沒錢，遂由乙○○介紹向其借，被
    告說要出土耳其團急需墊款，只借十天，待土耳其團費核撥下來馬上還款，十天
    到期被告說團費尚未收到，要求延期清償，到十一月十四日其不肯再讓他延期，
    將票據提示就退票了，其打電話詢問玖旺旅行社之員工，始知上開團費已有收到
    等語（見偵查卷第三十一、三十二頁、本院八十八年十二月十日、九十二年二月
    十八日筆錄）；告訴人丁○○指訴：被告說要標旅行團需押標金向其借款，嗣後
    跳票，且未和其聯絡等語（見偵查卷第三十二頁背面、一一二頁背面、本院八十
    八年十二月十日筆錄），並有如附表二所示之票據影本在卷足憑。
  (二)被告先供稱：其向戊○○借錢是說公司要週轉用（見偵查卷第六十頁背面），沒
    有向乙○○說一收到市刑大團費即返還借款債務（見偵查卷第一０八頁），向告
    訴人借錢都是公司要週轉用，不可能跟他們講實際用到哪裡去了，有些是用在出
    團沒錯，但沒有講是出哪些團（見本院八十八年十二月二十九筆錄），其不會直
    接告訴他們是押標金，只是週轉而已（見本院八十九年一月十二日筆錄），並未
    說明是土耳其團，向他們借錢絕對是說週轉之用（見八十九年二月二十五日），
    其應該是在市刑大團費沒有下來時先後向乙○○借的，沒有告訴乙○○市刑大、
    交通大隊的錢下來要還他（見本院八十九年六月九日筆錄），其與乙○○十分熟
    識，時常在一起吃飯，可能提及市刑大、交通警察大隊出團之事，或是乙○○之
    子當時在其旅行社打工而告知乙○○，乙○○於是將其連貫起來，歪曲事實（見
    被告八十九年一月十日刑事陳報狀）；嗣改稱：有跟戊○○講土耳其團錢下來要
    還他（見本院八十九年六月九日筆錄），當初有跟戊○○講出土耳其團要借錢，
    有一次延期時跟乙○○說市刑大、交大的錢還沒有下來，但後來沒有這麼說（見
    本院九十年五月二十五筆錄）。被告就向告訴人乙○○、戊○○借款之用途，先
    堅稱只向其二人表示週轉之用，絕未提及台北市政府警察局刑事警察大隊及交通
    警察大隊之團費尚未核撥，亦未提及出土耳其團之事，惟嗣後供稱有提及上開情
    事，前後供述已見不一；且玖旺旅行社代辦台北市政府警察局刑事警察大隊出國
    之團費，該大隊分別於八十七年六月十九日支付八十三萬九千六百五十元，同年
    月二十四日支付五十五萬元，同年月二十五日支付一百零五萬元，另代辦台北市
    政府警察局交通警察大隊之團費，該大隊於八十七年七月六日支付二百七十七萬
    七千元，此有台北市政府警察局刑事警察大隊八十九年五月二十二日函、台北市
    政府警察局交通警察大隊八十九年五月二十二日函附卷可稽，核與告訴人乙○○
    所述相符，足見上開團費均依合約規定如期支付，被告所辯團費遲延給付云云，
    亦不足採，被告供詞容有矛盾，應以告訴人上開指訴較為可採。
  (三)被告彰化商業銀行忠隆分行（現為西內湖分行）帳號０三─０八四四五─九號帳
    戶，係於八十六年六月十九日開始使用，雖自八十七年八月十日起始有退票紀錄
    ，惟其自承於八十七年六、七月間，已被金主抽走資金，至八月間止共計被抽走
    資金高達一千二百八十六萬五千元（見本院九十年五月二十五日筆錄、被告八十
    九年四月十一日答辯狀），足見被告於八十七年六月間起已陷於財務困境，亦即
    借款之初業已經濟困難，無償債能力。況被告自承玖旺旅行社自八十七年十月、
    十一月間經營狀況開始不好（見本院九十年五月二十五筆錄），且上開帳戶陸續
    因存款不足而發生退票，至同年十二月四日更已成為拒絕往來戶，其第一商業銀
    行吉林辦事處帳號七八六七號帳戶則於同年七月八日開戶，同年十一月間起陸續
    退票達二十二筆，未註銷者有二十一筆，此有彰化商業銀行忠隆分行八十八年七
    月五日函附註銷退票紀錄申請單、第一商業銀行吉林辦事處八十八年七月八日函
    附退票資料查詢單影本各一份附卷足參，其在財務更加惡化之時，竟於八十七年
    十月、十一月間仍繼續向告訴人借款，猶向告訴人表示短期內即可償還，更在其
    承攬之台北市政府警察局刑事警察大隊及交通警察大隊之團費已核撥後，仍向告
    訴人乙○○表示尚未核撥，待收取上開團費後定還款云云，且在收取土耳其團費
    後仍未償還告訴人戊○○款項，關於借款之用途等情前後所述不一，已知財務陷
    於困境，無清償債款能力，仍隱匿實情向告訴人借款，俱見被告在借款之初即無
    還錢之打算，即為蓄意詐欺。是被告所辯不足採信。本件事證明確，被告犯行應
    堪予認定。
二、核被告所為，係犯刑法第三百三十九條第一項詐欺取財罪。其先後多次之詐欺犯
    行，時間緊接，犯罪構成要件相同，顯係基於概括之犯意反覆為之，應依連續犯
    之規定論以一罪，並加重其刑。爰審酌被告犯罪之動機、目的、手段，對被害人
    財產法益所生之危害，及其犯罪後之態度，僅各償還告訴人乙○○、戊○○部分
    款項，尚未全部償還所詐得之款項等一切情狀，量處如主文所示之刑。
三、台灣台北地方法院檢察署檢察官移送併辦部分：
  (一)（１）台灣台北地方法院檢察署九十年度偵字第二五三七九號併辦意旨略以：被
    告甲○○係玖旺旅行社負責人，意圖為自己不法之所有，自八十五年間起，以投
    資名義為由，向詹艷姿借款七百二十萬元，至八十七年底被告公司宣佈倒閉後，
    於八十八年初簽發票據交付詹艷姿，惟仍未依約償還借款，嗣詹艷姿要求被告處
    理，被告為取信詹艷姿，竟未經其妻方林素美同意，偽造方林素美為發票人、面
    額七百二十萬元、發票日為八十八年六月二十五日、到期日為八十八年七月三十
    日之本票交付詹艷姿。（２）台灣台北地方法院檢察署九十一年度調偵字第一七
    七號併辦意旨略以：被告係玖旺旅行社負責人，意圖為自己不法所有，於八十七
    年七月間，明知其旅行社已經營不善，仍以其旅行社需擴展業務欲向政府標購工
    程為由，以其個人名義簽發支票二十八張及本票二張，向己○○借款共計六百三
    十六萬二千七百五十元，詎被告未將借得之款項用於旅行社之營運，並隨即花用
    殆盡，上開票據屆期均未兌現，於八十八年一月十五日簽立借款還款切結保證書
    ，但亦未依約履行；另於八十七年六月二十五日參加己○○之合會，同年八月二
    十五日標得六十七萬六千元，嗣後即未繳交會款。（３）台灣台北地方法院檢察
    署九十年度偵字第二五一八四號併辦意旨略以：被告係玖旺旅行社負責人，於八
    十七年間參加由丙○○召集每會十萬元、底標一萬元、自八十七年四月十五日至
    八十九年五月十五日共計二十六會之合會，然被告竟於八十七年五月十五日，以
    不當高於底標之二萬五千元之標金，標得二百三十萬元會款，並簽發支票支付會
    款，然自同年十一月十五日起，其所簽發之支票均因存款不足及拒絕往來遭銀行
    退票，尚有十九張支票共一百九十萬元未獲兌現。因認被告涉犯刑法第二百零一
    條之偽造有價證券罪嫌及同法第三百三十九條第一項之詐欺取財罪嫌。
  (二)按刑法第三百三十九條第一項之詐欺罪，以行為人意圖為自己或第三人不法之所
    有，以詐術使人陷於錯誤，而將本人或第三人之財物交付為要件，是以就行為是
    否施用詐術及相對人是否因行為人之施用詐術而陷於錯誤，並因而為財物之交付
    等犯罪構成要件之事實，自應依證據認定之，尚不得僅以受領財物之一方事後有
    債務不履行之情事，而推定其自始即具有不法所有之意圖及施用詐術。
  (三)訊據被告堅決否認此部分有何詐欺犯行，辯稱：其與己○○及詹艷姿均有長期借
    貸關係，皆有支付利息，其之前亦有跟己○○的會，其參加丙○○的合會是支票
    會，未對三人有任何詐騙，均係嗣後公司倒閉始無法再償還等語。經查：（１）
    己○○及詹艷姿於本院審理時均陳稱：自八十五年起即與被告有借貸往來等語，
    足見被告所辯其與二人係長期借貸關係等語，應可採信，己○○及詹艷姿既與被
    告借貸往來甚久，衡情應知悉被告經濟狀況，其二人既已知悉被告之經濟能力，
    即能據以自行判斷被告之還款能力及是否借款予被告，且詹艷姿另陳稱：被告在
    八十七年退票前三個月，還以公司要關門欲發給員工薪水為由向其借款等語，益
    徵詹艷姿對被告經濟狀況不佳知之甚詳，要難認被告此部分有何施用詐術及己○○、詹艷姿係因被告施詐而陷於錯誤。（２）又己○○陳稱：被告於八十七年同
    時跟其二個會，標了一個會，嗣未繳該會會款，他的活會已繳部分即折抵死會未
    繳部分等語，倘被告欲對己○○施詐，其大可將二會均標得以取得鉅額會款，惟
    被告僅標一會，另一會仍繳交會款至無力繳交為止，足徵被告尚非在標會之時即
    有意不繳剩餘會款。（３）再丙○○所召集之合會係所謂「支票會」，即於八十
    七年四月十五日開標之日一次全標，會款以支票一次簽發交付，有互助會會單一
    紙附卷可稽，亦為丙○○所是認，被告於上述開標之日以第二會標得會款，當時
    所簽發之支票亦陸續兌現至無力償還為止，且標會本係利息高者得標，又無何標
    準足認被告以二萬五千元之標金得標有何不當高於底標，難認被告於標會時有何
    詐欺可言。（４）此外復無證據足認被告對己○○、詹艷姿、丙○○有施用何種
    詐術使之陷於錯誤始交付款項，是僅有借款、會款尚未償還之事實，尚難推定被
    告初始即有為自己不法所有之意圖及施用詐術，此部分不能證明被告犯罪，則與
    上開已起訴部分無連續犯之裁判上一罪關係，上開偽造有價證券部分，自與已起
    訴部分亦無牽連犯之裁判上一罪關係。是上開併辦部分均應退回由檢察官另行處
    理。
據上論斷，應依刑事訴訟法第二百九十九條第一項前段，刑法第五十六條、第三百三
十九條第一項，罰金罰鍰提高標準條例第一條前段，判決如主文。
本案經檢察官張安箴到庭執行職務。
中      華民      國    九十二    年      三      月      七      日
                                    臺灣台北地方法院刑事第七庭
                                        法  官  蕭  清  清
右正本證明與原本無異。
如不服本判決，應於判決送達後十日內向本院提出上訴狀(應抄附繕本)。告訴人
或被害人如對於本判決不服者，應具備理由請求檢察官上訴，其上訴期間之計算
係以檢察官收受判決正本之日期為準。
                                        書記官  劉  麗  英
中      華       民     國    九十二    年      三      月     十八     日
附錄本案論罪科刑法條全文：
刑法第三百三十九條
意圖為自己或第三人不法之所有，以詐術使人將本人或第三人之物交付者，處五年以
下有期徒刑、拘役或科或併科一千元以下罰金。
以前項方法得財產上不法之利益或使第三人得之者亦同。
前二項之未遂犯罰之。


司法院資訊處製作；財團法人民間司法改革基金會備份。
